臺灣高等法院臺中分院刑事判決
111年度上訴字第629號
上  訴  人  臺灣臺中地方檢察署檢察官
被      告  林新國
上列上訴人因被告偽證案件，不服臺灣臺中地方法院110年度訴
字第1498號中華民國111年1月26日第一審判決（起訴案號：臺灣
臺中地方檢察署110年度偵字第8077號），提起上訴，本院判決
如下：
    主  文
上訴駁回。
    理  由
一、公訴意旨略以：緣沈○○因欲購買美髮店面，於民國106年9月
    21日前往告發人晶鑽不動產經紀有限公司（下稱告發人公司
    ）位於臺中市○○區○○路0段000號營業所，洽詢不動產店面相
    關物件，適康雅鳳之夫陳秉勳於106年10月24日與告發人公
    司簽訂「一般銷售委託契約書」，約定委託該公司銷售門牌
    號碼臺中市○○區○○○○街0號房屋及所坐落土地（下稱系爭房
    地），告發人公司業務專員吳淑鈴乃於106年10月27日提供
    系爭房地之網頁資訊予沈○○，並於同日下午1時30分許帶同
    沈○○至現場看屋，再由吳淑鈴及協理吳○○共同為沈○○解說系
    爭房地產權、斡旋書意義、仲介費收取標準等事項，並提示
    服務報酬計收標準、不動產買賣斡旋契約書、買賣服務報酬
    承諾書等文件供其參考，已善盡此一居間階段應負之報告義
    務。俟被告林新國（下稱被告）獲悉上情，竟以其具有相當
    專業能力且已登錄於仲介業之現職房仲從業人員之身分，私
    下向沈○○透漏賣方陳秉勳之身分及聯絡方式，並協助沈○○、
    康雅鳳及陳秉勳直接聯繫進行買賣磋商，沈○○等人為了規避
    （或節省）應給付告發人公司之仲介報酬，竟私下以新臺幣
    （下同）1,000萬元之價格迅速成交，復以系爭房地開價過
    高、房屋太小、無法達到經濟效益等理由回絕告發人公司所
    提斡旋建議，致告發人公司因而損失因提供房屋交易資訊應
    得之報酬，沈○○等人共同以上開違背善良風俗之方法，侵害
    告發人公司於民事上請求給付報酬之權益，故告發人公司先
    後對沈○○及康雅鳳、陳秉勳依委任關係及委託銷售契約書關
    係提起民事損害賠償之訴（原審法院108年度訴字第2952號
    請求損害賠償事件《下稱一審民事案件》、本院109年度上易
    字第311號請求損害賠償事件《下稱二審民事案件》），起訴
    請求沈○○等人給付告發人公司相關服務費。因被告私下透漏
    賣家聯絡資訊，並促成系爭房地買賣成交當時，為具有相當
    智識經驗與專業能力，且已登錄於仲介業之現職房屋仲介從
    業人員，自可利用業界之房屋交易市場資訊促成上開交易，
    此與久未從事房屋仲介工作，純係基於友誼關係偶然襄助買
    賣雙方成交之情形迥異，故「被告斯時有無從事房屋仲介工
    作」，對於上開民事損害賠償事件之承審法院判斷沈○○等人
    私下成交，致告發人公司損失相關服務應得之報酬，是否以
    違背善良風俗之方法侵害他人權益一事，顯屬「對於案情有
    重要關係之事項」。詎被告於上開一審民事案件及二審民事
    案件審理期間，先後以證人身分到庭接受訊問時，竟基於偽
    證之故意，於具結後為虛偽之證述如下：㈠、被告明知自己
    於106年10月18日至107年10月26日期間，均任職於晟家房屋
    仲介公司從事房仲業務，竟於一審民事案件109年1月9日審
    理時到庭具結後，就其於上開期間是否從事房屋仲介從業人
    員此等對於案情有重要關係之事項，虛偽證稱：「(106年間
    你的職業為何？）無業。」云云。㈡、俟該案件上訴後，二
    審民事案件審理期間，被告於109年10月27日到庭具結後，
    就其於上開期間是否從事房屋仲介從業人員此等對於案情有
    重要關係之同一事項，復虛偽證稱：「（證人《指被告》於10
    6年10月18日至107年10月26日是否均任職於晟家房屋？原審
    時你表示106年間職業為無業？）對營業員證照部分，因為
    早期我從事房仲業是在99年的時候，104年換照是因為過期
    了，所以我104年還是在房仲業，晟家房屋的部份，我從來
    沒有在那裡填寫離職申請書。（法官提示向晟家房屋函詢之
    離職申請書）離職申請書簽名，是我的簽名沒錯，原審有問
    我106年度我做何工作，我有回答106年度無業，因為106年
    度一整年12個月，前半年十個月我沒有工作，當然是回答無
    業，我在106年10月18日回到晟家房屋…只是掛名在那裡而已
    …我只是負責帶新人，業務上的東西並沒有接洽到…（請問證
    人林新國在106年1月至106年10月18日期間，有無從事房仲
    工作？）這段時間我都在準備考試，當時有考慮轉行…」云
    云。及另虛偽證稱：「我當時回去（晟家房屋）只是掛名在
    那裡而已…當時已經沒有從事這個行業，所以手上也沒有甚
    麼物件(提供給沈○○、康雅鳳及陳秉勳買賣雙方）…(沈○○當
    時向你表示購屋需求時，是否知道你從事房仲工作？）她應
    該很清楚我當時準備讀書考試。」云云。致上開承審法院誤
    認沈○○、康雅鳳及陳秉勳並非有意迴避給付仲介服務報酬，
    而僅係恰巧有共同朋友引介認識才成交，形成對告發人公司
    不利之判斷。因認被告涉犯刑法第168條之偽證罪嫌等語。
二、按犯罪事實應依證據認定之，無證據不得認定犯罪事實；又
    不能證明被告犯罪者，應諭知無罪之判決，刑事訴訟法第15
    4條第2項及第301條第1項分別定有明文。而刑事訴訟法上所
    謂認定犯罪事實之證據，係指足以認定被告確有犯罪行為之
    積極證據而言；如未能發現相當證據或證據不足以證明，自
    不能以推測或擬制之方法，以為裁判基礎；認定不利於被告
    之事實，須依積極證據，苟積極證據不足為不利於被告事實
    之認定時，即應為有利於被告之認定，更不必有何有利之證
    據（最高法院29年上字第3105號、30年上字第816號、40年
    台上字第86號判決意旨參照）。再刑事訴訟上之證明資料，
    無論其為直接證據或間接證據，而為認定犯罪事實所憑，均
    須達於通常一般之人均不致有所懷疑，而得確信其為真實之
    程度，始得據為有罪之認定，若其關於被告是否犯罪之證明
    未能達此程度，而有合理懷疑之存在，致使無從形成有罪之
    確信，即不得遽為不利被告之認定（最高法院76年度台上字
    第4986號判決意旨參照）。另檢察官就被告犯罪事實，應負
    舉證責任，並指出證明之方法，刑事訴訟法第161條第1項定
    有明文，因此，檢察官對於起訴之犯罪事實，應負提出證據
    及說服之實質舉證責任。倘其所提出之證據，不足為被告有
    罪之積極證明，或其指出證明之方法，無從說服法院以形成
    被告有罪之心證，基於無罪推定之原則，自應為被告無罪判
    決之諭知（最高法院92年台上字第128號判決意旨參照）。
三、公訴意旨認被告涉犯刑法第168條之偽證罪嫌，無非係以被
    告於109年1月9日在一審民事案件、於109年10月27日在二審
    民事案件審理時之具結證詞及結文影本、證人沈○○於109年2
    月13日在一審民事案件之具結證詞及結文影本、證人吳○○於
    一審民事案件之具結證詞、一審民事案件及二審民事案件之
    民事判決書、證人沈○○之「銷售洽談意向書」、系爭「委託
    書」、Line對話截圖、證人沈○○與康雅鳳簽立之「不動產買
    賣契約書」、一審民事案件109年2月5日中院麟民鄉字第109
    0008595號函、不動產仲介經紀商業同業公會全國聯合會函
    、被告於晟家房屋填寫之員工資料表、離職申請書、切結書
    、晟家房屋開立之「現金借支單」、證人沈○○於晟家房屋簽
    收之「付款簽收簿」等證據為其主要論據。
四、訊據被告堅詞否認有偽證之犯行，辯稱：我只是介紹朋友認
    識，我沒有介入他們的買賣，106年間我工作比較低潮，且
    我的認知，法院如問到我的私人領域問題我不一定要說，所
    以開庭時我才會那麼說，我有隱瞞我個人私領域部分，沒有
    在法院審理時充分表達，因為不甚瞭解法律，不知道所述會
    不會觸犯法律，我只是表達當時我的想法而已；且我的證照
    尚未失效，並不能以我證照還有效就認定我當時從事仲介業
    ，像我現在就沒有在從事仲介業，但我的證照尚有效，因為
    我都有按規定在4年內回訓。我認為本件不論我有無仲介身
    分，對系爭房地買賣都沒有重要的關係，也沒有影響，因為
    他們之間之交易買賣，我從頭至尾都沒有介入、參與等語。
    經查：
㈠、告發人公司在一審民事案件請求損害賠償事件中，以沈○○、
    康雅鳳、陳秉勳明知沈○○為告發人公司曾經帶看系爭房地之
    服務對象，卻仍執意繞過告發人公司而私下完成買賣交易，
    藉以規避給付居間報酬義務，沈○○、康雅鳳、陳秉勳行徑違
    反國民一般道德觀念，顯係故意以背於善良風俗之方法加損
    害於告發人公司為由，依民法第184條第1項後段、第185條
    之規定，請求沈○○、康雅鳳、陳秉勳連帶賠償，經法院駁回
    原告之訴及假執行之聲請後，告發人公司上訴至本院，本院
    二審民事案件判決上訴駁回等情，有原審法院一審民事案件
    及本院二審民事案件之民事判決書各1份（見偵卷第31至40
    頁、第41至51頁）在卷可查。
㈡、被告於106年10月18日至107年10月26日期間任職於晟家房屋
    仲介公司，有晟家國際事業有限公司員工資料表（見偵卷第
    69頁）、晟家房屋離職申請書（見偵卷第71頁）各1份在卷
    可稽；而被告於一審民事案件109年1月9日言詞辯論審理中
    ，具結證稱：我在106年間職業為無業等語；復於二審民事
    案件109年10月27日準備程序中，具結證稱：我之所以回答1
    06年度無業，係因106年之前半年至10個月間沒有工作，故
    回答無業，我在106年10月18日回到晟家房屋只是掛名，未
    接觸業務上的東西，106年1月至106年10月18日期間，我都
    在準備考試、考慮轉行，因當時已經沒有從事這個行業，所
    以手上也沒有什麼物件可推薦給沈○○，沈○○應該很清楚我當
    時準備讀書考試等語，亦有被告親簽之證人結文2份及言詞
    辯論筆錄、準備程序筆錄各1份（見原審法院一審民事案件
    影卷第5至27頁、第33頁、本院二審民事案件影卷第39至55
    頁）附卷可稽，且為被告所不爭執（見原審卷第83至85頁）
    ，是此部分事實，固堪予認定。
㈢、惟刑法上之偽證罪，係指證人於執行審判職務之公署審判時
    或於檢察官偵查時，就案情有重要關係之事項，供前或供後
    具結，而為虛偽陳述者而言。又按刑法第168條之偽證罪，
    固不以結果之發生為要件，一有偽證行為，無論當事人是否
    因而受有利或不利之判決，均不影響其犯罪之成立。惟該罪
    構成要件明白限定「於案情有重要關係之事項」，仍應以該
    事項之有無，足以影響於裁判之結果者，始得成立本罪。又
    所謂偽證，係指證人對於所知實情故作虛偽之陳述而言，不
    包括證人根據自己之意見所作之判斷在內；且所謂虛偽之陳
    述，必須與案件之真實相悖，而足以陷偵查或審判於錯誤之
    危險者而言，始足當之（參見最高法院69年台上字第1506號
    、2427號判決意旨參照）。再按依刑法第168條規定證人依
    法作證時，必須對於案情有重要關係之事項，為虛偽之陳述
    ，始負偽證罪之責，所謂於案情有重要關係之事項，係指該
    事項之有無，足以影響於裁判之結果者而言，蓋證人就此種
    事項為虛偽之陳述，則有使裁判陷於錯誤之危險，故以之為
    偽證罪，而科以刑罰，苟其事項之有無，與裁判之結果無關
    ，僅因其陳述之虛偽，而即對之科刑未免失之過酷，是以上
    開法條加此特別構成要件，以限定虛偽陳述之範圍，與其他
    立法例對於證人虛偽陳述之結果不設何等區別者，其立法精
    神自有不同（最高法院71年度台上字第8127號、29年上字第
    2341號判決意旨參照）。是以，偽證罪之成立，須證人對於
    他人案情有重要關係之事項，故為虛偽陳述，且該事項之有
    無，有使該他人之裁判陷於錯誤之危險，而足以影響裁判之
    結果者，始足當之。查被告於一審民事案件及二審民事案件
    所為上開證詞無論虛偽與否，均非對於該民事案件之案情有
    重要關係之事項：
　⒈一審民事案件中，法院認定：⑴晶鑽不動產公司未提供任何康
    雅鳳、陳秉勳之個人資料或可供聯繫之資訊予沈○○。⑵沈○○
    、康雅鳳、陳秉勳間就買賣交易系爭房地之過程，未見有何
    規避給付晶鑽不動產公司服務報酬而私下交易情事。⑶就晶
    鑽不動產公司聲請再次通知證人林新國，欲確認證人林新國
    為何要隱瞞職業，因證人林新國就系爭房地交易過程證述足
    以採信（即證人林新國具結證稱：伊是透過前女友而認識沈
    ○○，和陳秉勳則是因有共同朋友而認識，之前在朋友聚會上
    聊天而知道陳秉勳要售屋，伊有次去找沈○○剪髮時，沈○○提
    到在找店面兼住家，且希望要好停車，距原來住所不要太遠
    等，伊剪完髮就帶沈○○去看，看完後伊有將陳秉勳的電話給
    沈○○，而系爭房地成交後沈○○有給伊6000元紅包，伊也有和
    陳秉勳吃個飯，但未收取報酬等語），且晶鑽不動產公司所
    欲確認之事，難認與沈○○、康雅鳳、陳秉勳間有無利用晶鑽
    不動產公司所提供資訊進行交易有何關連，故此部分證據之
    調查不影響法院認定之結論，無調查之必要。因認晶鑽不動
    產公司所舉證據尚不足證明沈○○、康雅鳳、陳秉勳有何刻意
    以違反善良風俗之方法加害於晶鑽不動產公司之侵權行為，
    而駁回晶鑽不動產公司之訴等情，有一審民事案件之民事判
    決書（見偵卷第31至40頁）在卷可稽。
　⒉該民事案件經上訴本院民事庭後，經認定：⑴證人林新國因是
    沈○○之朋友，於得知沈○○有購屋需求，且知其友陳秉勳有房
    屋出售乃單純介紹沈○○與陳秉勳認識而促成系爭房地之交易
    ；沈○○並未利用晶鑽不動產公司所提供系爭房地資訊，而私
    下向康雅鳳、陳秉勳購買系爭房地。⑵證人林新國雖曾任職
    房屋仲介公司，且沈○○與證人林新國認識且有金錢往來，惟
    該等事實與系爭房地之交易無涉。⑶康雅鳳、陳秉勳將系爭
    房地出售予沈○○，全係因其友人即證人林新國之媒介而成交
    ，康雅鳳、陳秉勳出售系爭房地屬一般正常之交易，實難認
    其有違善良風俗致損害晶鑽不動產公司經濟利益之情事存在
    。沈○○亦無利用晶鑽不動產公司所提供系爭房地資訊，私下
    向康雅鳳、陳秉勳購買系爭房地，而違反善良風俗致晶鑽不
    動產公司受有經濟利益之情事存在，故晶鑽不動產公司不得
    依民法第184條第1項後段、第185條之規定，主張沈○○應與
    康雅鳳、陳秉勳對其負連帶連帶損害賠償責任。因認上訴無
    理由，駁回上訴等情，有本院二審民事案件之民事判決書（
    見偵卷第41至51頁）在卷可參。
　⒊依上開民事案件之第一、二審判決結果，法院所認定「於案
    情有重要關係之事項」應係「①沈○○有無利用晶鑽不動產公
    司所提供系爭房地資訊，而私下向康雅鳳、陳秉勳購買系爭
    房地；②沈○○、康雅鳳、陳秉勳是否違反善良風俗致晶鑽不
    動產公司受有經濟利益之情事」，而非起訴意旨所指之「林
    新國斯時有無從事房屋仲介工作」，亦即，被告是否從事房
    屋仲介工作，無涉於告發人公司是否提供系爭房地資訊予沈
    ○○，及沈○○有無利用告發人公司所提供系爭房地資訊之認定
    。此外，上開民事案件之第一、二審判決亦均已於判決內載
    明被告隱瞞其為仲介之原因與沈○○、康雅鳳、陳秉勳間有無
    利用晶鑽不動產公司所提供資訊進行交易無關連，且被告曾
    任職房屋仲介公司之事實與系爭房地之交易無涉。從而，被
    告於一審民事案件及二審民事案件所為前開證詞，既不足以
    影響於該民事案件裁判之結果，自非對於他人案情有重要關
    係之事項。　
五、綜上所述，被告雖於上開一審民事案件及二審民事案件具結
    後為上開證述，然其證述內容與刑法第168條偽證罪「於案
    情有重要關係之事項」之構成要件不符。而檢察官就此起訴
    之犯罪事實所提出之證據，不足為被告有罪之積極證明，亦
    未達「通常一般之人均不致有所懷疑，而得確信其為真實之
    程度」，揆諸前揭說明，基於無罪推定之原則，不能證明被
    告犯罪。是無從遽論以被告犯刑法第168條之偽證罪名，揆
    諸首揭規定及判決意旨，自應為被告無罪之諭知。　　
六、原審審理結果，認無其他積極證據足資證明被告有檢察官所
    指上開偽證犯行，而為被告無罪之諭知，尚無不合。檢察官
    上訴意旨猶以：原審雖認定被告確實有虛偽具結證述其非任
    職仲介業，然認為上開證述非屬對他人案情有重要關係之事
    項，且也不足以影響裁判之結果，惟被告是否確實擔任仲介
    業，實會影響法院調查及認定沈○○如何取得康雅鳳、陳秉勳
    之聯絡方式、如何得知上開房地屋主為陳秉勳，被告若從事
    仲介業，沈○○經由被告提供上開資訊時，顯然省去查證之資
    訊成本，而不需經由告發人公司再取得相關交易資訊，故被
    告是否為仲介業，實會影響民事案件中認定沈○○等人有無以
    違背善良風俗之法而侵害告發人公司權益，原審未審酌於此
    ，逕自認定被告虛偽之證述，非屬「案情有重要關係之事項
    」而認無罪，顯屬有誤云云。惟查，沈○○等人有無以違背善
    良風俗之法而侵害告發人公司權益，依該民事案件之第一、
    二審法院判斷結果，均認需以「沈○○是否利用告發人公司所
    提供系爭房地資訊，而私下向康雅鳳、陳秉勳購買系爭房地
    」為該案兩造爭執事項，且該第一、二審法院亦均認定因被
    告係沈○○之朋友，於得知沈○○有購屋需求，且知友人陳秉勳
    有房屋出售，遂介紹沈○○與陳秉勳認識而促成系爭房地之買
    賣交易，並未以被告本身是否不動產仲介業之從業人員而異
    其判斷，足見被告介紹沈○○與陳秉勳認識時，斯時其是否為
    仲介業者，並未影響民事案件中認定沈○○等人有無以違背善
    良風俗之法致侵害告發人公司權益甚明；是縱被告於該一、
    二審民事案件審理時，就其是否為仲介業者等情有為虛偽之
    證述，核亦非屬「案情有重要關係之事項」，與刑法第168
    條偽證罪之構成要件不符。再按刑事訴訟法第161條規定：
    檢察官就被告犯罪事實，應負舉證責任，並指出證明之方法
    。因此，檢察官對於起訴之犯罪事實，應負提出證據及說服
    之實質舉證責任。倘其所提出之證據，不足為被告有罪之積
    極證明，或其指出證明之方法，無從說服法院以形成被告有
    罪之心證，基於無罪推定之原則，自應為被告無罪判決之諭
    知（最高法院92年度台上字第128號判決意旨參照）。次按
    證據之取捨及證據證明力如何，均屬事實審法院得自由裁量
    、判斷之職權，苟其此項裁量、判斷，並不悖乎通常一般之
    人日常生活經驗之定則或論理法則，且於判決內論敘其何以
    作此判斷之心證理由者，即不得任意指摘其為違法（最高法
    院91年度台上字第2395號判決意旨參照）。本院衡酌公訴意
    旨認被告所涉偽證犯行，尚無其他積極之證據足資佐證被告
    確有偽證之犯行，自不足以證明被告涉有偽證罪嫌。原判決
    參酌上揭證據資料相互勾稽，詳敘其依憑之證據及認定之理
    由，認被告罪嫌不足，經核並無悖於經驗及論理法則，本件
    起訴書所列證據及卷內訴訟資料，已經本院逐一論證，參互
    審酌，仍無從獲得有罪之心證；檢察官上訴意旨對原審依職
    權所為之證據取捨以及心證裁量為不同之評價，僅係重為爭
    辯，且並未提出其他積極證據可資證明被告確有上開偽證犯
    行，其遽行提起本件上訴，尚難認有理由，應予以駁回。
據上論結，應依刑事訴訟法第368條，判決如主文。
本案經檢察官林清安提起公訴，檢察官陳怡廷提起上訴，檢察官
施清火到庭執行職務。
中　　華　　民　　國　　111 　年　　5 　　月　　19　　日
            刑事第二庭   審判長法　官　何  志  通
                               法　官  石  馨  文
                               法　官  許  月  馨
以上正本證明與原本無異。
檢察官得上訴，惟須受刑事妥速審判法第9條限制。
如不服本判決應於收受送達後20日內向本院提出上訴書狀，其未
敘述上訴理由者，並得於提起上訴後20日內向本院補提理由書狀
（均須按他造當事人之人數附繕本）「切勿逕送上級法院」。因
疫情而遲誤不變期間，得向法院聲請回復原狀。 
                               書記官  李  妍  嬅 
　　　　　　　　　　　　　　　 
中　　華　　民　　國　　111 　年　　5 　　月　　19　　日
附錄：
刑事妥速審判法第9條
除前條情形外，第二審法院維持第一審所為無罪判決，提起上訴
之理由，以下列事項為限：
一、判決所適用之法令牴觸憲法。
二、判決違背司法院解釋。
三、判決違背判例。
刑事訴訟法第三百七十七條至第三百七十九條、第三百九十三條
第一款規定，於前項案件之審理，不適用之。